臺灣臺北地方法院民事判決
111年度訴字第3813號
原      告  林開宇  
訴訟代理人  鍾周亮律師                    
被      告  顧志康  
            覃士德  

上列當事人間請求損害賠償等事件，本院於民國111年11月9日言
詞辯論終結，判決如下：
    主      文
被告覃士德應給付原告新臺幣伍萬元，及自民國111年7月2日起
至清償日止按年息百分之五計算之利息。
原告其餘之訴駁回。
訴訟費用由被告覃士德負擔二分之一，餘由原告負擔。
本判決第一項得假執行，但被告覃士德如以新臺幣伍萬元為原告
預供擔保，得免為假執行。
    事實及理由
一、原告主張略以：德昌公教社區(下稱公教社區)於民國111年6
    月8日於臺北市萬華區德昌街之全德里辦公室（下稱里辦公
    室）舉行區權人會議，當日有線上直播，開會時住戶及委員
    們均可聽聞直播現場。被告於該日在里辦公室內當著管委會
    委員及區權人及不特定住戶直播收視前，以言詞辱罵原告。
    被告顧志康因原告不同意另一被告覃士德擔任主委時擅允他
    人遞補委員，竟辱駡原告「這是信用問題…，而且這是不道
    德的問題。」，並於原告詢問地下室堆放私人物品之事時，
    以「你有沒有在攻擊我們的社群，你有沒有滿天的黑話」、
    「你完全都是假消息，你敢說你沒有」等詞辱罵原告，已足
    貶損原告於社會上所受評價，不法侵害原告之名譽及信用成
    立侵權行為，原告自得請求精神慰撫金。另一被告覃士德亦
    於區權人會議中，以「你吃飽太閒」、「根本在找渣的嘛」
    、「你有夠白爛」、「你現說的都是豪洨欸(台語)」、「有
    夠白痴」等詞辱罵原告，貶損原告於社會上評價，不法侵害
    原告名譽，自得請求精神上慰撫金。爰依民法第184條第1項
    前段、第195條第1項提起本件訴訟。並聲明：㈠被告顧志康
    應給付原告10萬元，及自起訴狀繕本送達翌日起至清償日止
    ，按年息5%計算之利息。㈡被告覃士德應給付原告20萬元，
    及自起訴狀繕本送達翌日起至清償日止，按年息5%計算之利
    息。㈢被告應在里辦公室及公教社區管理委員會佈告欄張貼
    向原告道歉之啟事。
二、被告顧志康答辯意旨略以：其雖提及原告所稱之言詞，但其
    非指原告。又社區地下室雜物早已清空，原告於六月間還在
    群組張貼照片，其始於開會當日質問原告為何不先查證就貼
    訊息，因而有滿天黑話、假消息等言語，黑話之意為污名化
    之意，原告有所誤解，原告之訴並無理由。並聲明：原告之
    訴駁回。
三、被告覃士德答辯意旨略以：原告斷章取義，忽視前因後果，
    所謂「吃飽太閒、找碴」等言語，係因會議當日管委會交接
    ，原告提出地下室雜物問題，與會議無關，其始如此回應。
    又其「你有夠白爛」，但並非針對原告，另其以台語陳述，
    原告翻譯有誤，原告之訴並無理由。並聲明：原告之訴駁回
    。
四、原告主張被告二人於111年6月8日參加社區區權人會議時，
    曾有上揭言詞，業據原告提出公教社區區權人會議紀錄、錄
    音光碟、對話譯文為證，經核無誤，自堪認定。
五、原告主張被告顧志康以上揭言詞辱罵原告，已成立侵權行為
    云云，已經被告顧志康否認，原告雖主張已造成原告名譽及
    信用損害云云，惟原告並未舉證證明其信用因此而受損；又
    所謂名譽，乃指社會對於個人客觀上之評價，名譽有無受侵
    害，應以社會上對於個人客觀評價是否貶損，作為判斷之依
    據。復按言論自由為人民基本權利，有實現個人自我、維護
    人性尊嚴等多重功能，保障言論自由乃促進多元社會正常發
    展不可或缺之手段，與名譽權之保障應力求平衡，以免言論
    受到箝制動輒得咎（最高法院99年度台上字第1664號判決意
    旨參照）。是所謂名譽權受損，非單依被害人主觀感情判斷
    ，應依社會客觀評價判定，並可參酌環境、慣用語言、用語
    、語氣、內容及前後文句統觀之，不得僅以隻字片語斷章取
    義，倘行為人言詞雖有不當，但未對他人社會上客觀評價造
    成貶損時，縱主觀上造成他人不快，亦不負損害賠償責任。
    查，被告顧志康於區權人會議提及上揭言詞之場合，雖係開
    會直播現場，惟上揭言詞縱不文雅，或令原告感到不快，但
    被告顧志康陳述方式係用質問語氣詢問原告，原告無論當下
    或事後均有申辯之機會，聽聞者並非當然即以為原告有此類
    負面情形存在，再者，被告顧志康陳述上揭言詞之場合，彼
    時正在進行區權人會議，兩造討論委員資格及地下室堆放物
    品移除等議題，被告顧志康為抒發己見而有上揭言詞，係對
    原告說詞不滿所為之反應，涉及為社區公眾事務之討論，被
    告顧志康並非謾罵原告，亦無損害原告名譽之惡意，縱係於
    公開場合為之，難認被告顧志康有貶低原告社會評價之主觀
    意圖或惡意，亦難認原告社會上之評價因此而受貶損，自無
    損害原告名譽之情形，原告主張被告顧志康成立侵權行為云
    云，自屬無據。
六、至原告主張被告覃士德以上揭言詞辱罵原告，已成立侵權行
    為，按行為人之言詞若足使他人在社會上之評價受到貶損，
    則不論所為係因故意或過失，均可構成名譽權受侵害之侵權
    行為，又或係對可受公評之事而為適當評論者，固得受言論
    自由之保障，但所指摘或所陳述之內容，如僅涉及私德而與
    公共利益無關者，縱屬真實，仍不得阻卻違法。至所謂私德
    ，係指私人德性，亦即有關個人私生活之事項；所謂公共利
    益，係指與社會上不特定人或多數人有關之利益。查，被告
    覃士德所稱有夠白爛、豪洨欸(台語)、有夠白痴等言詞，屬
    於帶有鄙夷及否定他人人格之心態之負面性話語，客觀上足
    以貶損他人名譽，又縱認被告覃士德係於社區區權人會議上
    所為陳述，惟此等言詞涉及私德而與社區事務之公共利益無
    關，原告於社區之評價，確因被告覃士德此等言詞而受到貶
    損，自成立侵害名譽權之侵權行為，至被告覃士德前揭所辯
    ，經本院考察後，認被告覃士德當時陳述所指對象確與原告
    有關，所辯自非可採。
七、按因故意或過失，不法侵害他人之權利者，負損害賠償責任
    ；不法侵害他人之身體、健康、名譽、自由、信用、隱私、
    貞操，或不法侵害其他人格法益而情節重大者，被害人雖非
    財產上之損害，亦得請求賠償相當之金額，民法第184條第1
    項前段、第195條第1項前段分別定有明文。次按非財產上損
    害賠償須以人格權遭遇侵害，使精神上受有痛苦為必要，其
    核給之標準固與財產上損害之計算不同，然非不可斟酌雙方
    身分資力與加害程度，及其他各種情形核定相當之數額，最
    高法院51年台上字第223號判決意旨可資參照。被告覃士德
    所為前揭言論，已侵害原告名譽權，已如前述，且被告覃士
    德於社區區權人會議公開場合陳述上揭言詞，涉及原告私德
    ，損害原告名譽，致原告精神上受有相當程度痛苦，原告請
    求非財產上損害賠償，核屬有據。經本院審酌兩造之身分、
    學經歷、資力、家庭狀況及被告加害程度等一切情狀，認原
    告請求之非財產上損害賠償，以5萬元為適當。
八、至原告請求被告覃士德應在里辦公室及公教社區管理委員會
    佈告欄張貼向原告道歉之啟事云云，按名譽被侵害者，得請
    求回復名譽之適當處分，民法第195條第1項固有明文，惟回
    復名譽之適當處分，應由法院審酌各種情形酌定之。所謂適
    當之處分，係指該處分在客觀上足以回復被害人之名譽且屬
    必要者，關於回復名譽之方法及範圍自應斟酌妨害名譽之行
    為態樣及名譽受損程度而為適當處分方式之決定。另憲法第
    11條保障人民之言論自由，除保障積極之表意自由外，尚保
    障消極之不表意自由。如以判決命加害人公告道歉，涉及憲
    法第11條言論自由所保障之不表意自由。是於侵害名譽事件
    ，若為求回復受害人之名譽而有限制加害人之不表意自由必
    要者，應就所不法侵害之人格法益情節輕重與強制表意之內
    容，審慎斟酌而為適當之決定，以符合比例原則（司法院大
    法官釋字第656號解釋理由書參照）。準此，本院權衡本件
    侵權行為態樣、侵害名譽情節輕重、當事人身分及行為人經
    濟狀況，考察客觀時間、空間與特定對象環境及條件，認兩
    造並非公眾人物，被告覃士德於上開時地對原告所為不當言
    詞，時間短暫，另言詞散佈之對象，尚屬有限，且已經本院
    判決被告應賠償原告在案，另審酌本件民事判決書亦會經由
    網路公告，已足以回復原告名譽，而社區公告欄設置目的為
    社區管委會公告與住戶相關管理事項之用，並非供個別住戶
    間私人紛爭結果公告之用，原告請求被告張貼道歉啟事，自
    無必要，不應准許。
九、綜上所述，原告訴請被告二人分別給付如訴之聲明所示，僅
    其中主文第1項部分，為有理由，應予准許，逾此範圍之請
    求則無理由，均應駁回。
十、本件所命被告給付之金額未逾50萬元，應依職權就原告勝訴
    部分宣告假執行，併准被告得供擔保而免為假執行。
十一、本件事證已臻明確，兩造其餘攻擊、防禦方法與舉證，核
      與判決結果無影響，爰不逐一論述，附此敘明。
訴訟費用負擔之依據：民事訴訟法第79條。　　
中　　華　　民　　國　　111 　年　　11　　月　　23　　日
　　　　　　　　　  民事第四庭法　官 陳正昇
以上正本係照原本作成。
如對本判決上訴，須於判決送達後20日內向本院提出上訴狀。如
委任律師提起上訴者，應一併繳納上訴審裁判費。
中　　華　　民　　國　　111 　年　　11　　月　　23　　日
                              書記官 翁挺育